臺灣高等法院刑事判決　　　　　　　　　　　　　九十三年度上易字第一三０一號
　　上　訴　人
　　即　被　告　乙○○
　　上　訴　人
　　即　被　告　丙○○
　　右二人共同
　　選任辯護人　張迺良律師
　　　　　　　　李振華律師
右上訴人因妨害自由案件，不服臺灣臺北地方法院九十二年度易字第二三九五號，中
華民國九十三年六月三十日第一審判決（起訴案號：臺灣臺北地方法院檢察署九十二
年度偵字第一七二五七號），提起上訴，本院判決如左：
    主  文
上訴駁回。
    事  實
一、丙○○、乙○○分別為超緯工程股份有限公司（下稱超緯公司）原負責人及工務
    部經理，民國九十二年五月底間，丙○○因與其後超緯公司之繼任代表甲○○、
    羅世昌等人，就公司經營及營利分配有所爭執，為迫使相關股東進行協談，竟與
    乙○○共同基於以強暴方式妨害人行使權利之概括犯意聯絡，未經超緯公司之繼
    任代表甲○○、羅世昌及榮民工程股份有限公司（下稱榮民公司）現場管理人員
    之同意，連續於九十二年五月三十日上午八時至十時二十分許、同年月三十一日
    上午八時至八時三十分許、同年六月七日等日，三度指使不知情之高清連，擅自
    強行將挖土機及壓路機為路障，堆置於超緯公司受榮民公司委託申請設置、管理
    、維護、管制，而設於基隆市七堵區○○○段東勢下股小段第八九之十三地號等
    十三筆土地之最終土石方堆置場之通路（下稱瑪陵坑段土石方堆置場），而阻塞
    上開通路，以強暴方法致榮民公司載運土石方之車輛無法自由進出，妨害榮民公
    司人員「臺灣地區西部走廊東西向快速公路興建計劃萬里─瑞濱線」工程運土車
    輛進場及超緯公司人員進場管理及通行之權利。
二、案經超緯公司告發由臺灣臺北地方法院檢察署檢察官偵查起訴。
    理　　由
一、訊據被告丙○○、乙○○固坦承由丙○○指示乙○○分別於九十二年五月三十日
    、五月三十一日及六月七日指使不知情之高清連，以挖土機或壓路機，置放於超
    緯公司受榮民委託申請設置、管理、維護、管制，設於瑪陵坑段土石方堆置場通
    路之事實，並有榮民公司營建事業一部九十二年五月三十日傳真、榮民公司營建
    事業一部大埔施工所九十二年六月二日九二─Ａ四九─Ｓ四八九號書函及現場照
    片五張、內政部營建署九十一年四月十一日營署北字第九一三一九一八九二號函
    、東西向快速公路萬瑞線土石方資源堆置場共同開發協議書、榮民公司與超緯公
　　司所簽訂之東西向快速公路萬瑞線土石方資源最終堆置場委託設置及管理契約書
  　在卷可稽。
二，被告二人均矢口否認有公訴人所指之妨害自由犯行，被告丙○○辯稱：伊係馬陵
    坑土石方堆置場實際現場負責人，伊是為避免土石方堆置場遭人隨意進入發生危
    險或遭其他廠商頃倒廢土，更避免未領得工程款之下包廠商惡意破壞，危及土石
    方堆置場之設施及水土保持，所以才指示乙○○以挖土機及壓路機，阻斷土石方
    堆置場之通路，伊並沒有以強暴、脅迫的方式妨害超緯公司或榮民公司行使權利
    云云；被告乙○○則辯稱：伊是超緯公司工務部經理，而丙○○、甲○○及羅世
    昌是伊老闆，他們若有指示事項，伊就要去執行云云，經查：
（一）九十二年五月底間，被告丙○○確實與超緯公司之繼任代表甲○○、羅世昌等
      人，就公司經營及營利分配有所爭執等情，業據被告丙○○於原審審理時供稱
      ：伊是跟羅世昌他們有爭執，伊股份是百分之三十五，當初投資的時候羅世昌
      說要給伊百分之三十五，因為在土方伊是專業，具體的爭執是羅世昌把人家工
      程款打三折，工地的工程款放在自己的口袋裡面，羅世昌沒有專款專用等語（
      見原審九十三年六月十七日審理筆錄頁五），及證人羅世昌於原審審理時證述
      ：因為剛開始的時候，資金都是伊出的，但是被告丙○○說他要佔有百分之三
      十五股權，伊同意他佔有百分之三十五之利息，但事後被告丙○○要用銀行利
      息付給伊百分之三十五股權價格之利息，被告丙○○付了兩期之後就沒有再付
      ，所以伊在九十二年二月二十一日用存證信函終止丙○○之股權等語（見原審
      九十三年二月十九日審理筆錄十二頁），此外，復有協議書、存證信函等件在
      卷可稽（分別見九十二年度偵字第一七二五七號偵查卷頁七三、頁一一至頁
      一一六），此部分之事實堪以認定。
（二）又被告丙○○指示被告乙○○分別於九十二年五月三十日、五月三十一日及六
      月七日指使不知情之高清連，以挖土機或壓路機，堆置於超緯公司受榮民公司
      委託申請設置、管理、維護、管制，設於瑪陵坑段土石方堆置場通路以強暴方
      式妨害榮民公司人員工程運土車輛進場及超緯公司人員進場管理及通行之權利
      等情，業據超緯公司代表人羅世昌於原審審理時證述：被告丙○○相繼於五月
      三十日及五月三十一日指使工地的工人以挖土機及壓路機封場，這期間榮工處
      並發函到伊公司，傳真說如果封場造成榮工處的損害，要怎麼辦，所以伊就發
      存證信函給被告丙○○，請他不要再做封場的動作，但被告丙○○於六月七日
      時又照封不誤等語（見原審九十三年二月十九日審判筆錄頁十一），及證人匡
      永台即榮民公司大埔施工所站長於原審審理時證稱：本件是否要讓土石方進入
      堆置場是由內政部營建署決定，只要是承攬萬瑞線的廠商都可以進來土石場，
      因為這個土石場是針對萬瑞線所設置，是專門收受萬瑞線工程的土石，超緯公
      司是不可以封閉土石場，但是該土石方堆置場有時候會因為天候因素而停止車
      輛進場，另外晚上六時以後至隔天上午八時以前，為了避免外土進場，也會將
      土石場封閉，而伊於五月三十日經通知後有至現場處理，而路障於十時二十分
      排除，而五月三十一日伊接到電話以後就通知超緯公司儘速排除路障，而路障
      是在八時三十分排除等語（見原審九十三年五月十一日審理筆錄頁六至頁十五
      ），且再衡諸常情，若如被告丙○○所稱是為避免土石方堆置場遭人隨意進入
      發生危險或遭其他廠商傾倒廢土，更避免未領得工程款之下包廠商惡意破壞，
      危及土石方堆置場之設施及水土保持，所以才指示乙○○以挖土機及壓路機，
      阻斷土石方堆置場之通路云云，則被告丙○○、乙○○二人理應於五月三十日
      、五月三十一日及六月七日事先知會榮民公司，或於上午八時前將阻斷土石方
      堆置場通路之挖土機及壓路機移除，但從上述證人匡永台所言被告二人卻未事
      先知會榮民工程停止施做工程，或將挖土機及壓路機於上午八時前事先移除，
      竟遲至工程開始施作並經榮民公司反應後，方才排除路障，而妨害榮工處人員
      通行權利及及超緯公司人員進場管理及通行之權利，是被告丙○○所辯顯然不
      符合常情，而證人林有賜即豐森實業股份有限公司經理於原審審理時亦證稱：
      超瑋公司積欠豐森公司有三百萬元，但伊在九十二年五、六月間並無以債權人
      之身分去工地現場抗爭過等語（見原審九十三年三月十六日審理筆錄五、十一
      頁），足證被告丙○○此部分所辯顯為卸責之詞，應不足採信，是被告丙○○
      、乙○○以強暴行為妨害榮民公司人員之工程運土車輛進場及超緯公司人員進
      場管理及通行權利之犯行堪予認定。
（三）再被告丙○○、乙○○雖辯稱：被告丙○○於九十二年五、六月間為超瑋公司
      瑪陵坑段土石方堆置場現場實際負責人，故有權利命挖土機及壓路機封路，被
      告乙○○為工地經理云云，然查證人甲○○即本案發生時超瑋公司之董事長於
      原審審理時證稱：當時廢土場的現場工地，現場施工洪主任、高先生及黃先生
      ，實際負責人為羅世昌，又伊不知道封路之原因，因為是榮工公司大埔施工所
      通知伊的等語（見原審九十三年四月八日審理筆錄頁十二、頁十四），又依卷
      附榮民公司營建事業第一部大埔施工所九十二年六月二日函說明欄內記載：「
      本案緣由為堆置場分別於九十二年五月三十日及五月三十一日，在貴公司未通
      告本所並取得許可之情況下，擅自將本案進場道路以挖溝機及震動壓路機封路
      ，造成運土卡車堵在場外，不得其門而入‧‧」等語，縱被告二人所辯屬實，
      惟被告二人未獲超緯公司之授權擅自以強暴方式，阻塞通路，其行為已構成刑
      法第三百零四條以強暴之方式妨害他人行使權利之罪名，被告二人所辯無解於
      罪責。
（四）又證人高清連於原審審理時雖證稱：五月三十日當日是因為伊忘記帶鑰匙，所
      以才遲至十時二十分排除路障，另六月七日那次，伊是八點多將路障移除，且
      在其他時間伊有時會在夜間將挖土機放到通道上，是上班的時候放，上班的時
      候移除等語，然證人高清連又再進一步證稱：五月三十日早上是工地主任洪國
      禎指示伊移開的等語（分別見原審九十三年五月十一日審理筆錄十九、二十頁
      ），顯見若是如被告二人所言為避免夜間有人進入而於夜間放置壓土機或挖路
      機於通道上，則於早上八時前高清連理應如之前一樣於早上八時前移除，然於
      九十二年五月三十日、五月三十一日、六月七日卻要洪國禎通知移後才移除，
      顯不合常情，是故高清連所稱五月三十日那次是忘記帶伊忘記帶鑰匙，所以才
      遲至十時二十分排除路障等語，為袒護被告二人之詞，應不足採。
（五）辯護意旨雖以：榮民公司與超緯公司所簽定之「東西向快速道路萬瑞線土方資
      源最終堆置場」（即瑪陵坑段土石方堆置場）委託設置及管理契約書」第一條
      明定「‧‧今因甲方（榮民公司）擬於本土資場設置完成並經勘驗核可啟用後
      ，委託乙方管理、維護、管制及監測本土資場，‧‧」，可知超緯公司對於瑪
      陵坑段土石方堆置場有完全之管理、管制之權限，榮民公司事業一部大浦施工
      所對於瑪陵坑土石方堆置場僅有監督超緯公司確實履約之權限，而無管理之權
      ，此亦據證人匡永台於原審九十三年五月十一日審判期日時證述屬實，換言之
      ，縱認超緯公司違反上開契約書之規定，所負之責任亦係民事債務不履行責任
      ，亦非刑事強制罪，而被告丙○○為瑪陵坑土石方堆置場之投資人亦為實際現
      場負責人，被告乙○○為工務部經理，二人均對於瑪陵坑土石堆置場均有指揮
      、管理權限及責任，此由超緯公司人員及下游包商均知之，被告丙○○、乙○○對於土石方之管理行為，既係超緯公司之管理行為，自無所謂強制可言。惟
      按公司法人與自然人股東在法律上屬不同之人格者，上述「東西向快速道路萬
      瑞線土方資源最終堆置場委託設置及管理契約」之當事人既為超緯公司與榮民
      公司，縱如被告丙○○所述其為超緯該公司之股東，亦非契約當事人，則被告
      丙○○對於超緯公司依約提供予榮民公司使用土資場之權利，積極以挖土機及
      壓路機封住通行道路之妨害使用行為，顯非契約當事人超緯公司不履行民事債
      務之問題，辯護意旨此部分所述已屬誤會。再者，證人洪國禎於原審九十三年
      二月十九日雖證稱：被告丙○○是公司的負責人等語（見原審卷第五一頁）；
      證人高清連於偵查中亦證稱：超緯公司的老闆有被告丙○○、羅董（應指羅世
      昌）及甲○○三人（見九二他字第四四九六號卷第三一頁），再觀之本案發生
      時之超緯公司股東名冊及董監、監察人名單，被告丙○○當時確登記為超緯公
      司之董事及股東事，足見被告丙○○於本案發生其係超緯公司負責人之一，應
      可採信。惟股份有限公司之負責人固為董事，然其業務之執行，係以董事會以
      合議制組織依法令、章程、股東會決議或董事會議決行之，尚非董事個人可以
      片面決定，此觀之公司法第八條、第一九二條、二百零二條、二百零六條之規
      定至明，換言之，若董事個人之行為若未依上述法定程序決議授權為之，尚難
      認係代表公司之行為。查：本案發生時超緯公司股東間有所糾紛，被告丙○○
      有邀集股東商談但沒結果，因此決定暫停施做幾天，‧‧五月三十日，三十一
      日榮工處有打電話給我表示要我們開放通行，我馬上就叫高清連開通，但由於
      五月底至六月七日，股東還沒協調好，我工地也無法執行，因為有三個老闆，
      不知道要如何處理等情，已據同案被告乙○○於偵查中供述在卷（見上述他字
      卷第三一頁、三二頁），足認被告丙○○並就上述封場行為並未獲得超緯公司
      股東會或董事會之決議授權，純屬個人片面決定，故縱認被告丙○○是現場實
      際負責人，亦難認以挖土機及壓路機阻斷聯外道路之封場行為屬於其管制之權
      限範圍！況證人高清連於偵查中證稱：上述期間有另一位董事長羅世昌要求我
      們開放通行，我們均有照辦等語（見上述他字卷第三二頁），證人甲○○於原
      審則證稱：榮民公司之匡永台以電話通知排除障礙等語（見原審卷第一四一頁
      ），如謂被告丙○○曾獲超緯公司管理、管制上開土資場之充分、完全授權，
      何以契約之對造當事人榮民公司未逕與被告丙○○連繫？證人高清連於接獲超
      緯公司董事長羅世昌之指示後，未徵詢被告丙○○之意見，即逕自排除道路之
      障礙？而被告丙○○又未能提出其可單獨完全代表超緯公司執行上述「東西向
      快速道路萬瑞線土方資源最終堆置場」（即瑪陵坑段土石方堆置場）委託設置
      及管理契約」之授權，辯護意旨上開所述，即無從為有利於被告二人之認定。
      至辯護意旨雖請求傳訊證人即榮民公司第一事業部任吳松勇，證明丙○○於封
      路前，已得證人吳松勇同意云云。然被告丙○○於本院審判期日亦自承吳松勇
      並無同意之權利，從而，證人吳松勇到庭作證與否，要無礙於上述事實之認定
      ，自無傳訊調查之必要，附此敘明。
（六）綜上所述，本案事證已臻明確，被告二人所辯，顯係卸責之詞，殊無足採，被
      告二人妨害自由之強制犯行，洵堪認定。
二、按刑法第三百零四條第一項所指之「強暴」，乃以實力不法加諸他人之謂，惟不
    以直接施諸於他人為必要，即間接施之於物體而影響他人者，亦屬之（最高法院
    八十六年度台非字第一二二號判決參照）；又刑法第三百零四條之強暴脅迫，祇
    以所用之強脅手段足以妨害人行使權利，或足使他人行無義務之事為以足，並非
    以被害人之自由，完全受其壓制為必要（最高法院八十五年度台非字第七五號判
    決參照）。經查本件被告丙○○、乙○○擅自指使不知情之司機，強行將挖土機
    及壓路機堆置於瑪陵坑土石方堆置場之通路，使榮民公司工程運土車輛無法進場
    傾倒廢土及超緯公司人員無法進場管理及通行之行為，已屬刑法第三百零四條第
    一項所稱之強暴行為。核被告二人所為，均係犯刑法第三百零四條第一項強制罪
    。被告丙○○與乙○○二人間，互有犯意聯絡與行為分擔，為共同正犯。被告二
    人利用不知情之高清連將挖土機及壓路機置於瑪陵坑土石方堆置場之通路為間接
    正犯。被告二人連續於九十二年五月三十日、同年月三十一日、同年六月七日等
    日，三度指使不知情之高清連，以挖土機及壓路機，妨害榮民公司人員及超緯公
    司人員行使權利之犯行，時間緊密，所犯構成要件相同，為連續犯，應依刑法第
    五十六條規定論以一罪，並加重其刑。又公訴意旨於事實欄雖記載被告二人係妨
    害超緯公司行使對土石方堆置場之管理營運權利，並以超緯公司為告訴人，惟刑
    法第三百零四條強制罪係規定於妨害自由罪章下，其所保護者之法益為個人之自
    由，並不包括法人在內，是起訴書犯罪事實此部分之記載容有誤會，併此敘明。
    原審因認告二人犯強制罪事證明確，爰引刑法第二十八條、第五十六條、第三百
    零四條第一項、第四十一條第一項前段，罰金罰鍰提高標準條例第一條前段、第
    二條，另審酌被告丙○○、乙○○妨害超緯公司及榮民公司人員行使權利之期間
    短暫，所生危害尚微，且經榮民公司反應後即自行移除路障，及其犯罪動機、手
    段、目的等一切情狀，分別量處被告丙○○拘役四十日、被告乙○○拘役三十日
    ，並均諭知易科罰金之折算標準，認事用法均無違誤，量刑亦屬妥適，被告上訴
    意旨仍執原審抗辯之陳詞，否認犯罪，為無理由，自應予駁回。
據上論斷，應依刑事訴訟法第三百六十八條，判決如主文。
本案經檢察官謝英民到庭執行職務。
中　　　華　　　民　　　國　　九十三　　年　　　十　　　月　　二十六　　日
                              臺灣高等法院刑事第十一庭
                                  審判長法  官  楊  照  男
                                        法  官  邱  瑞  祥
                                        法  官  江  振  義
右正本證明與原本無異。
不得上訴。
                                        書記官  劉  文  美
中　　　華　　　民　　　國　　九十三　　年　　　十　　　月　　二十八　　日
附錄本案論罪科刑法條：
中華民國刑法第三百零四條
以強暴、脅迫使人行無義務之事或妨害人行使權利者，處三年以下有期徒
刑、拘役或三百元以下罰金。
前項之未遂犯罰之。
